【裁判字號】    98,聲,1402
【裁判日期】    990204
【裁判案由】    聲明異議
【裁判全文】
臺灣高等法院高雄分院刑事裁定          98年度聲字第1402號
    聲明異議人
    即  受刑人  甲○○
上列聲明異議人即受刑人因詐欺案件，不服臺灣高雄地方法院檢
察署檢察官之執行指揮（案號：臺灣高雄地方法院檢察署98年執
字第15961 號），聲明異議，本院裁定如下：
    主  文
臺灣高雄地方法院檢察署檢察官所核發98年執崴字第15961 號執
行指揮書（甲）撤銷。
    理  由
一、聲明異議意旨略以：聲明異議人即受刑人甲○○因行使偽造
    私文書、詐欺取財等案件，經台灣高等法院高雄分院98年度
    上訴字第906 號判處有期徒刑1 年4 月，並諭知如易科罰金
    ，以新台幣1 千元折算1 日確定，然聲明異議人接獲臺灣高
    雄地方法院檢察署檢察官執行命令，遂於98年11月10日以書
    面向執行檢察官聲請准予易科罰金及分期繳納罰金，而執行
    檢察官於指定之執行日期即98年11月25日上午告知異議人不
    准易科罰金，理由是聲明異議人犯罪件數太多，係多次犯，
    不准易科云云，檢察官指揮執行時，未依比例原則及未就易
    科罰金之立法目的詳為審酌，竟不准聲明異議人申請易科罰
    金，實有不當，為此聲明異議，請廢棄原處分，准予聲明異
    議人易科罰金云云。
二、按受刑人或其法定代理人或配偶以檢察官執行之指揮為不當
    者，得向諭知該裁判之法院聲明異議，刑事訴訟法第484 條
    定有明文。又刑法第41條民國94年2 月2 日之修法意旨「按
    易科罰金制度旨在救濟短期自由刑之流弊，性質屬易刑處分
    ，故在裁判宣告之條件上，不宜過於嚴苛，現行規定除『犯
    最重本刑為5 年以下有期徒刑以下之刑之罪』、『而受6 個
    月以下有期徒刑或拘役之宣告』外，尚須具有『因身體、教
    育、職業或家庭之關係或其他正當事由，執行顯有困難』之
    情形，似嫌過苛，爰刪除『因身體、教育、職業或家庭之關
    係或其他正當事由，執行顯有困難』之限制。至於個別受刑
    人如有不宜易科罰金之情形，在刑事執行程序中，檢察官得
    依現行條文第1 項但書之規定，審酌受刑人是否具有『確因
    不執行所宣告之刑，難收矯正之效，或難以維持法秩序』等
    事由，而為准許或駁回受刑人易科罰金之聲請」。可知，為
    防止短期自由刑之流弊，對於聲請易科罰金之審查應不能過
    於嚴苛。
三、經查：
  (一)受刑人於95年9 月24日起至97年3 月28日止分別犯詐欺取財
    及行使偽造私文書罪，經本院於98年9 月15日以98年度上訴
    字第906 號判決判處詐欺取財罪共15罪，各處有期徒刑1 月
    、1 月又15日不等，行使偽造私文書共2 罪，各處有期徒刑
    2 月，定應執行刑有期徒刑1 年4 月，並諭知如易科罰金，
    以新臺幣1 千元折算1 日確定在案，有本院98年度上訴字第
    906 號刑事判決附卷可稽，合先敘明。
  (二)臺灣高雄地方法院檢察署於98年11月3 日通知受刑人於98年
    11月25日到案執行，受刑人遂於98年11月10日檢具在職證明
    書、薪資證明及戶籍謄本具狀聲請易科罰金暨分期繳納罰金
    ，檢察署再度於98年11月25日通知受刑人於98年12月16日到
    案執行，然受刑人未到案前，執行檢察官即已於98年11月4
    日在易科罰金案件初核表審查意見欄批註「擬不准易科罰金
    」，事由為「多次犯行（共17罪）」，與憲法第23條所定之
    相關條件，其中「正當法律程序」在檢察官對受刑人為易科
    罰金准駁之裁量時，至少要求三點：首先，檢察官於裁量前
    ，應給予受刑人或其他利害關係人（如被害人）陳述意見之
    機會（行政程序法102 條明文：「行政機關作成限制或剝奪
    人民自由或權利之行政處分前，除已依第39條之規定，通知
    處分相對人陳述意見，或決定舉行聽證者外，應給予該處分
    相對人陳述意見之機會。但法規另有規定者，從其規定」）
    。其次，陳述意見後，檢察官行使上開裁量權，必須具備事
    實上之基礎及法律上之依據，該事實上之基礎及法律上之依
    據，合稱為處分之理由，且依明確性原則之要求（行政程序
    法第5 條規定參照），對於不利益受刑人，或受刑人請求敘
    明理由時，檢察官均有明示理由之義務。欠缺理由或理由不
    完備，均屬瑕疵之決定。第三點，檢察官應將決定及其理由
    並救濟之方式告知受刑人（行政程序法第43條規定：「行政
    機關為處分或其他行政行為，應斟酌全部陳述與調查事實及
    證據之結果，依論理及經驗法則判斷事實之真偽，並將其決
    定及理由告知當事人」，並參照同法第95條第2 項、第96條
    之規定）。所謂「陳述意見之機會」，主要的功用在藉由程
    序發現真實，確保檢察官作成准駁易科罰金之公正決定，保
    障並實現受刑人之權利，同時建立人民與機關間基本之信賴
    關係，藉由受刑人或其他利害關係人之意見、觀點及相關事
    證之提出，成為闡明事實，適用法律之重要手段，而與檢察
    官之職權調查功能相輔相成，上開事項之提出，更有賴檢察
    官對陳述意見之人為適當之詢問。又檢察官不准受刑人易科
    罰金之「理由」，依上述明確性原則之要求，其理由應說明
    法律之構成要件實質意涵及重要事實認定之憑據，並事實涵
    攝於法律之邏輯說理過程，對於受刑人提出有利之論點而不
    被採納者，亦應予敘明，以昭公信。且透過「告知理由」之
    程序，對內，可加強檢察官對裁量結果之慎重，確保裁量形
    成之合理，抑制裁量之恣意。對外，則可一方面促令裁量之
    可預測性及法之安定性，另方面展現裁量之公開及可受公評
    ，他方面，在使受刑人依上述刑事訴訟法之規定聲明異議時
    ，能有效且集中於對其有利之事證提出說明，避免無益或無
    謂之爭執，同時，受理異議之審查法院，能從裁量之理由立
    即瞭解法令依據及事實基礎，而得集中爭點，助使審查程序
    之迅速及結論之正確。然經本院調閱檢察官執行全卷，臺灣
    高雄地方法院檢察署執行檢察官於98年12月16日訊問筆錄僅
    記載：「（你因詐欺等罪，經高雄高分院判處有期徒刑1 年
    4 月確定？）是」、「（今天自行到案開始執行有何意見？
    ）無意見」、「本案確定前有無羈押或交保？）均無」、「
    （有無因本案限制出境？案內扣押物是否拋棄？）無。扣押
    物已沒收」、「（家裡是否需要社會局協助安置？）無」、
    「（還有何意見？）無意見」，後即「諭知發監執行」，是
    以，本件檢察官訊問時不僅未予受刑人陳述有關易科罰金意
    見之機會，訊問後更未告知受刑人「可向法院聲明異議」之
    權利。在在有違受刑人正當法律程序之保障。從而本件執行
    檢察官在未訊問受刑人前，已在初核表審查受刑人因多次犯
    行而不准受刑人易科罰金在先，而受刑人是否有刑法第41條
    第1 項後段「確因不執行所宣告之刑難收矯正之效」應屬事
    後審酌判斷而非事前之推測，以本案而論，受刑人無類似之
    具體事證，且被害人僅有當時交往中之女友之父女2 人，並
    非犯罪被害人有多人之情形，足作為本件不執行所宣告之刑
    是否確有難收矯正之效之依據。
  (三)再以檢察官准駁受刑人易科罰金之裁量處分，因其形成程序
    、內容及處分本身是否實質正當，刑事訴訟法並無明文，惟
    仍應受憲法上「正當法律程序」、「人性尊嚴」、「平等原
    則」、「合理原則」之拘束；復以依臺灣高等法院檢察署85
    年4 月增訂刑罰執行手冊第67頁所著「自由刑得易科罰金之
    案件，准許易科者，應由執行檢察官依法核定。惟不准易科
    或受刑人已經在監執行中始發生執行顯有困難之原因者，檢
    察官認應准予易科罰金時，應報請檢察長核定之」；「檢察
    官執行徒刑或拘役得易科罰金之案件，應慎重審酌受刑人有
    無刑法第41條規定執行顯有困難之原因，而准駁之間，務求
    適法，合情合理，避免有寬嚴不一之情形」，是在彰顯檢察
    官應依法定要件，審核受刑人得否易科罰金事項之規定，併
    本諸法治國憲法上合理原則、平等原則及比例原則，加以審
    酌。准此，本件原執行指揮中關於不准受刑人易科罰金部分
    之處分即難以維持，而有重新決定裁量之必要，故應由本院
    將原檢察官之指揮書撤銷，由臺灣高雄地方法院檢察署檢察
    官另為適法之處分。
四、據上論斷，應依刑事訴訟法第486條，裁定如主文。
中    華    民    國    99    年    2     月    4     日
                  刑事第二庭    審判長法  官  林正雄
                                      法  官  陳啟造
                                      法  官  黃壽燕
以上正本證明與原本無異。
如不服本裁定應於送達後5 日內向本院提出抗告狀。
中    華    民    國    99    年    2     月    4     日
                                      書記官  齊椿華

司法院資訊處製作；財團法人民間司法改革基金會備份。
